臺灣臺中地方法院刑事判決　　　　　　　96年度易字第4708號
公　訴　人　臺灣台中地方法院檢察署檢察官
被　　　告　丙○○
選任辯護人　張富慶　律師
上列被告因重利案件，經檢察官提起公訴（96年度偵字第18031
號），本院判決如下：
    主  文
丙○○乘他人急迫貸以金錢，而取得與原本顯不相當之重利，處
有期徒刑貳月，如易科罰金，以新臺幣壹仟元折算壹日，減為有
期徒刑壹月，如易科罰金，以新臺幣壹仟元折算壹日。
    事  實
一、丙○○係臺中市○區○○路288 之10號1 樓友聯當舖負責人
    ，明知未留車，不得依當鋪業法規定收取倉棧費，竟基於重
    利之犯意，乘甲○○急需用錢之際，於民國96年1 月11日，
    在友聯當舖內，貸予甲○○新臺幣（下同）100,000 元，並
    以倉棧費名義，以30天為1 期，向甲○○收取每萬元每月90
    0 元之重利（以利息每萬元每月400 元，倉棧費每萬元每月
    500 元為名，合計收取每萬元每月900 元利息，換算週年利
    率108 ﹪）之方式，向甲○○收取與原本顯不相當之利息，
    甲○○則另行交付面額100,000 元本票1 張、汽（機）車買
    賣合約書、委託切結書、汽車借出使用保管切結書、汽（機
    ）車過戶登記書、行車執照、身分證影本予丙○○，供作擔
    保，惟未交付其所有車號8525-PT 號自小客車於丙○○。甲
    ○○則於92年2 月至5 月，按月各匯款10,000元入丙○○之
    夫許清珼設於臺中市第二信用合作社水湳分社帳戶（帳號：
    00000000000000號。其中9,000 元係給付利息，另1,000 元
    則係攤還借款本金），共計交付利息36,000元於丙○○。嗣
    因甲○○無力負擔高額利息，報警查獲，始悉上情。
二、案經臺中市警察局移送臺灣臺中地方法院檢察署檢察官偵查
    起訴。
    理  由
壹、程序方面：
    被告以外之人於審判外之言詞或書面陳述，除法律有規定者
    外，不得作為證據。刑事訴訟法第159 條第1 項定有明文。
    證人甲○○於警詢中所為之陳述，係屬審判外之言詞陳述，
    查無得為證據之例外事由，復經被告丙○○之辯護人於本院
    準備程序表示無證據能力。依上開說明，無證據能力，不得
    採為本案之證據。
貳、實體方面：
一、訊據被告固於本院坦承於上揭時、地，借款100,000 元予借
    款人甲○○，並按月收取9,000 元等情不諱，惟否認有何重
    利犯行。辯稱：按月收取每萬元利息4 分，倉棧費5 分，利
    息係經甲○○同意，始借款予甲○○云云（詳本院卷22頁）
    。然查：
  (一)按當舖或其他以受質為營業者之質權即營業質權，依民法物
    權編施行法第14條規定，無民法質權規定之適用。關於此等
    營業之質權，有當舖業管理規則（當舖業法業於90年6 月6
    日制定公布，當舖業管理規則於同年8 月27日廢止）可資適
    用。依其規範，一方面無禁止流質契約之規定，一方面純採
    物之責任。前者乃當期屆滿後，當戶不取贖者，質物所有權
    即歸屬於當舖；後者為質物價值超過受當債權額，當舖不負
    返還餘額之義務，若質物價值不足受當債權額，當舖亦不得
    請求當戶補足，此為營業質權與民法上動產質權之最大差異
    。營業質權固非民法上動產質權，惟當舖既占有當戶為擔保
    債務之履行而移交之物品，於債務未受清償前得留置該物品
    ，屆期當戶不取贖，當舖即取得該物品之所有權資以抵償，
    是營業質權自屬具擔保物權性質之特殊質權，以質物之占有
    為其權利存在之要件（參考最高法院86年度台上字第1527號
    判決意旨）。是當舖業雖屬營業質權，仍以占有質物為其權
    利存在要件，苟非占有質物即無從成立營業質權，亦非屬當
    舖業之營業範疇，自無從依當鋪業法第11條第2 項標準收取
    利息及依當鋪業法第20條收取倉棧費。又當舖業係專以經營
    質當為業之公司或商號，而質當則係指持當人以動產為擔保
    ，並交付於當舖，向當舖借款、支付利息之行為。若持當人
    未將動產交付於當舖業，即非質當行為，自無當舖業法之適
    用，更無收取倉棧費可言。被告如保管質押之車輛，因須提
    供場地保管車輛，亦須負擔汽車遭竊等風險，收取倉棧費應
    屬合理，然既未收質保管車輛，即無須支出相關費用，當不
    得巧立名目收取倉棧費。借款人甲○○固提供車牌號碼8525
    -PT 號自小客車供作擔保品，但被告僅留存該車行車執照正
    本等資料，業據被告於警詢坦承不諱，並有當票及行車執照
    正本在卷可稽。足見，被告並未占有上開自小客車，該車並
    非典當於友聯當鋪甚明。準此，該車自始均由借款人甲○○
    占有，未由友聯當鋪占有，應屬一般借貸性質，而非當舖業
    之營業範疇，被告自不得依當鋪業法規定，收取倉棧費。從
    而，被告顯係利用當舖名義貸以金錢，除向借款人收取利息
    外，並假藉倉棧費名義，再加收金錢，於此情形，借款人所
    交付之金錢，均因借款而支付之對價，自屬利息無誤，合先
    敘明。
  (二)被告係友聯當舖負責人，於96年1 月11日，在友聯當舖內，
    貸予被害人甲○○100,000 元，未予留車，除向借款人甲○
    ○收取每萬元400 元之利息外，尚以倉棧費為名，多收取每
    萬元500 元之利息，共計每萬元每月收取900 元之利息，甲
    ○○則另行交付面額100,000 元本票1 張、汽（機）車買賣
    合約書、委託切結書、汽車借出使用保管切結書、汽（機）
    車過戶登記書、行車執照、身分證影本予丙○○，供作擔保
    。甲○○則於92年2 月至5 月，按月各匯款10,000元至被告
    之夫許清珼設於臺中市第二信用合作社水湳分社帳戶（帳號
    ：00000000000000號。其中9,000 元係給付利息，另1,000
    元則係攤還借款本金），共計交付利息36,000元於被告等情
    ，業據被告先於警詢供稱：甲○○借款100, 000元，利息每
    月4,000 元，另外倉棧費以百分之5 計算。甲○○說上班一
    定要用車，叫我一定要讓他使用，所以我就讓他使用，借款
    至今，均未將車質押在當鋪。共繳交4 個月利息16,000元，
    繳交4 個月倉棧費共20,000元等語（詳警卷2 頁）；復於本
    院供稱：給甲○○帳號後，他金額轉進來多少，多餘的部分
    ，當作甲○○還本金等語甚詳（詳本院卷45頁），經核與借
    款人甲○○於檢察官訊問時證稱：96年1 月間，向友聯當鋪
    借100,000 元，以ATM 轉帳入00000000000000號帳戶，沒有
    留車等語相符（詳偵卷40頁），並有當票、面額100,000 元
    之本票、汽（機）車買賣合約、汽（機）車過戶登記書、行
    車執照、身分證影本、歷史交易查詢報表及交易明細在卷可
    稽，此部分事實，堪以認定。被告向借款人甲○○收取每萬
    元每月900 元利息，換算年利率已達108%，則以現今為低利
    率時代，金融機構除少數貸款（如信用卡、現金卡等無擔保
    之短期、小額授信）利率高於10% 外，多數貸款利率均在10
    % 以下，及一般民間貸款多為三分利（即月息3%）等公眾週
    知之現今經濟狀況及金融市場動態等情狀相較，被告所收取
    之利息，顯較一般債務之利息有特殊之超額，核屬與原本顯
    不相當之重利，至堪確定。
  (三)又借款人甲○○於檢察官訊問時證稱：因為我當時有急用，
    不好意思向朋友借錢，所以聽廣播才找上友聯當鋪等語甚詳
    （詳偵卷41頁），由此可見，被告明知其所收取利息顯高於
    正常金融市場，且若非借款人需款孔急，當不致於向被告借
    款，竟仍利用借款人甲○○需款孔急之機會，仍借款予甲○
    ○，顯然係趁他人急迫之情形，而收取高額利息甚明。至於
    被告於檢察官訊問時辯稱：未詢問甲○○為何借款云云（詳
    偵卷14頁）；復於本院供稱：不知道甲○○因何原因缺錢，
    也不會過問客戶缺錢的原因等語（詳本院卷45頁）。借款人
    甲○○為智識能力正常之成年人，得以評估被告之借款利息
    是否高於市場行情，若非急需用錢，當無必要允諾被告所提
    出之高額借款利息。而被告明知其借款利息高於市場行情，
    借款人甲○○仍願借款，亦係利用借款人甲○○急迫之情形
    無誤。借款人甲○○需款孔急之情形，為借貸雙方所明知，
    縱被告未詢問借款人甲○○用途，仍不足為有利於被告之認
    定，併此說明。
  (四)綜上，本件事證明確，被告犯行，堪以認定。
二、核被告所為，係犯刑法第344 條重利罪。爰審酌被告身為當
    鋪業者，竟不思以正當管道，經營當鋪業，巧立倉棧費名義
    ，向借款人甲○○收取重利，破壞社會金融秩序，及犯後否
    認犯行等一切情狀，量處如主文所示之刑。至扣案之當票、
    典當借據收據、本票、汽（機）車買賣合約書、委託切結書
    、汽車借出使用保管切結書、汽（機）車過戶登記書、行車
    執照及身分證影本等物，均係相關債權債務關係之憑證，亦
    非違禁物，爰不併予宣告沒收，併此敘明。又被告所犯本罪
    ，係於96年4 月24日前，合於減刑條件，應依中華民國九十
    六年罪犯減刑條例第2 條第1 項第3 款、第7 條，併予宣告
    減為有期徒刑1 月，併依同條例第9 條規定，宣示如易科罰
    金之折算標準。
據上論斷，應依刑事訴訟法第284 條之1 、第299 條第1 項前段
，刑法第344 條、第41條第1 項前段，刑法施行法第1 條之1 ，
中華民國九十六年罪犯減刑條例第2 條第1 項第3 款、第7 條、
第9 條，判決如主文。
本案經檢察官乙○○到庭執行職務
中　　華　　民　　國　　96　　年　　12　　月　　20　　日
                  刑事第十六庭  法  官  柯志民
上正本證明與原本無異。
如不服本判決，應於收受送達後10日內向本院提出上訴書狀（應
敘述具體理由並附繕本）。
上訴書狀如未敘述理由，應於上訴期間屆滿後20日內補提理由書
於本院。
                                書記官  賴亮蓉
中　　華　　民　　國　　96　　年　　12　　月　　20　　日
論罪之法條全文：
刑法第344條
乘他人急迫、輕率或無經驗貸以金錢或其他物品，而取得與原本
顯不相當之重利者，處一年以下有期徒刑、拘役或科或併科一千
元以下罰金。
